【裁判字號】    93,上重訴,51
【裁判日期】    920917
【裁判案由】    殺人等
【裁判全文】
臺灣高等法院刑事判決                            九十三年度上重訴字第五一號
    上  訴  人
    即  被  告  寅○○
    選任辯護人  金鑫    律師
右上訴人因殺人等案件，不服臺灣桃園地方法院九十一年度重訴字第四四號，中華民
國九十三年六月二日第一審判決（起訴案號：臺灣桃園地方法院檢察署九十一年度偵
字第一四一０七號、第一三五七四號），提起上訴，本院判決如左：
    主  文
原判決關於殺人及定應執行刑部分撤銷。
寅○○殺人，處無期徒刑，褫奪公權終身，扣案藍色打火機壹只及紅色打火機壹只均
沒收。
其餘部分上訴駁回（即竊盜及放火燒燬他人所有之塑膠雜物部分）。
本判決第二項及第三項，應執行無期徒刑，褫奪公權終身，扣案藍色打火機壹只及紅
色打火機壹只均沒收。
    事  實
一、寅○○曾於八十二年間因違反麻醉藥品管理條例、違反槍砲彈藥刀械管制條例先
    後經法院判處有期徒刑六年十月、十月確定，應執行刑有期徒刑七年二月，於八
    十五年三月十三日縮刑假釋出獄，八十九年一月三十一日假釋期滿，於八十七年
    假釋期中因竊盜案件，經法院判處有期徒刑四月確定撤銷假釋，尚應執行殘刑有
    期徒刑三年十月又十八日，另於九十年間因犯偽造文書罪，經法院於九十年七月
    二日判處有期徒刑五月確定，應接續執行至九十二年七月十七日期滿，於九十一
    年七月十二日假釋出獄（未構成累犯）。
二、寅○○於九十一年七月十二日假釋返家後發現妻已身懷六甲始知其繫獄期間妻有
    出軌，頓時心積怨恨，竟起意縱火洩憤，乃基於放火燒燬現供人使用住宅之概括
    犯意，先後於如附表編號一至編號四所示之時間，騎駛ＳＨＳ－五八六號機車前
    往如附表編號一至四所示地點，對現供被害人己○○等人使用之住宅，以其所有
    扣案之打火機（附表編號一以藍色打火機引燃；附表編號二、三、四以紅色打火
    機引燃），點燃放置在附表編號一至四所載「起火點」處所之雜物、機車把手之
    方式，放火燒燬上開房屋，並預見上開放火處均係供居住其內之人進出時必要出
    入口，在該處放火延燒屋內物品所產生之濃煙四處流竄時，足以使附表編號一屬
    於整體集合住宅連棟之
    人及附表編號三、四所示在屋內睡覺之人因逃生出路受阻於驚醒時走避不及，經
    由吸入濃煙而引起一氧化碳中毒死亡之結果，仍予容認，竟基於殺人之不確定故
    意，先後在附表編號一至四所示供人進出之入出口起火點處（其中編號一至三接
    續引燃二處起火點），以扣案所示藍色打火機引燃雜物而放火，寅○○於目睹開
    始起火延燒時，則迅速騎上開機車逃離現場，斯時在附表編號一旁連棟建物（即
    桃園縣平鎮市○○路雙連二段一六八號）宅內睡覺之陳耀金聽聞窗外有人呼叫失
    火後驚醒迅速自行以自來水及時滅火，寅○○於附表編號二所示時間、地點處所
    以扣案紅色打火機壹只引燃起火時，正在對面便利商店喝水休息之溫吉永見狀立
    即報警救火時，寅○○放火後騎機車離去，不久又騎機車折返現場觀看火燒情形
    後再度離去，正在該屋內睡覺之己○○、曾李美妹、乙○○、曾照庭、辛○○、
    丙○○及庚○○等人及時逃生而倖免一死，乙○○、辛○○、丙○○、庚○○均
    僅受有輕微吸入性嗆傷之傷害，曾照翔則逃生不及致受有吸入性灼傷、重度一氧
    化碳中毒併急性呼吸衰竭之傷害，經送醫急救後於同日凌晨二時四十七分因一氧
    化碳中毒，窒息死亡。寅○○於附表編號三、四所示時間、地點處所以扣案紅色
    打火機壹只放火時，居住在內睡覺之被害人子○○、黃徐美惠及癸○○以及癸○○母親，因火苗竄入屋內，遭濃煙燻醒而自行救火並及時撲滅，附表編號一、三
    、四所示處所起火時，幸悉適時撲滅且被害人逃避得宜致未釀成巨災，附表編號
    一至四所示之房屋火災時均因能及時撲滅，屋內被燒損情形如附表所載（毀損燒
    燬財物部分未據告訴），各該屋之結構皆未受損。
三、寅○○另於附表編號五所示之時間、地點，騎駛上開機車至該紡紗工廠外，以其
    所有扣案紅色打火機點燃堆置在工廠大門外南側空地上，屬工廠負責人朱興能所
    有之塑膠雜物，引發之火勢有延燒至該工廠並波及附近住家之虞，致生公共危險
    ，所幸附近居民黃振錩及時發覺並隨將火撲滅，始未滋生更大之災禍，期間寅○○並於放火離去後，又再折返現場觀看救火情形。
四、寅○○另行起意並基於意圖為自己不法所有之概括犯意，先於九十一年七月二十
    三日凌晨四時許，騎機車駛抵桃園縣平鎮市○○路雙連一段五七號戊○○經營之
    早餐店並步入店內，趁戊○○轉身至該店後側整理物品之際，徒手竊取戊○○所
    有，價值新台幣（下同）二千五百元之收銀機一台（內有現金四十五元）放在機
    車上準備發動機車離去時，經戊○○發現上情，後於同年月二十八日上午八時許
    ，在桃園縣平鎮市○○里○○路○段二一九號丁○○住處內（無故侵入住居部分
    未據告訴及起訴），復徒手竊得陳女之小叔劉春良所有（公訴人誤載為丁○○所
    有）之皮夾一只（內有現金三萬八千元，公訴人誤載為三萬元，此外尚有郵局提
    款卡一枚、
五、其間，寅○○於竊得戊○○所有前開收銀機欲離去時，被戊○○發覺後趨前追趕
    且偕路人合力逮獲寅○○報警究辦，其後，寅○○對據報前來處理之警員甲○○
    自白附表編號一所示時間、地點放火事實，當場並扣得其所有供該次放火用之藍
    色打火機一只。嗣於附表編號二至五所示時間先後發生縱火事實後，員警歐陽勇
    據報趕至火場附近查訪後循線於九十一年八月二日上午八時許，在桃園縣平鎮市
    雙連里四一鄰雙連坡五七號寅○○住處查訪，途經附表五所示處所適巧該處發生
    車禍，內載寅○○之警用巡邏車停等時，目擊證人黃振錩當場指認而查獲，扣得
    寅○○所有供附表編號二至五所示放火用之紅色打火機一只。
六、案經被害人壬○○○告訴暨桃園縣政府警察局平鎮分局、中壢分局報請台灣桃園
    地方法院檢察署檢察官偵查起訴。
    理      由
一、關於被告即上訴人寅○○，因假釋出獄後發現妻出軌行為後以縱火發洩情緒，在
    如附表所示之時間、地點，以其所有扣案之打火機先後在各該處以引燃雜物而放
    火致生公共危險，每次均係騎駛上開機車至縱火處，並於事後騎機車逃離現場，
    以及先後於上開時地竊盜犯行等各情，業據被告寅○○於警詢、偵查或本院調查
    、審理時坦承不諱（見偵字第一四一Ｏ七號卷第一二Ｏ頁），惟矢口否認放火殺
    人犯意，辯稱：放火時吸食強力膠，當時迷迷糊糊云云。
經查：
(一)、被告放火燒燬附表編號一至四所示房屋，均係現供人居住使用之住宅，被告所為
    係故意放火燒燬現供人居住之處所，因及時被發現撲滅而各該房屋未燒毀結構未
    燒毀之事證如下：
１、被告於附表編號一所示時間、地點縱火後，因被及時發現而撲滅過程：
、證人陳耀金於警訊：「我家隔壁民族路雙連二段一七Ｏ號發生火警，我第一個至
    現場用自來水救火：：火警時我人在睡覺，是聽到窗外有人呼叫火災才知道火警
    ，並參與救火：：酒櫃燒最猛烈」（見偵字第一三五七四號卷第六十頁）；於原
    審「：：此屋無人居住：：我是住隔壁（見原審卷第六十九頁、第七十頁）。
、被害人（即屋主）壬○○○及（承租人）劉邦琳分別於原審證述：「屋：：租予
    劉邦琳，但他去大陸：：房屋空著沒人使用」（見原審卷第一四三頁、第二Ｏ二
    頁）。
、內部燒燬情形：「：：在客廳北側東端處及客廳西側處，各有一處不相連貫之起
    火點」，燒燬情形如附表編號一所載，此有火災現場平面及物品配置圖、現場照
    片、火災現場勘查紀錄及原因判斷書在卷可查（見偵字第一三五七四號卷第五十
    二頁、第六十七頁、第七十一頁至第七十六頁、偵字第一四一Ｏ七號卷二第二十
    一頁、第二十二頁至第三十二頁），足認被告當時係進入屋內接續分別在二處放
    火引燃，且屋內物品已經獨立延燒。
２、被告於附表編號二所示時間、地點縱火後，因被及時發現而撲滅過程：
、證人（即目擊火災及縱火嫌犯）溫吉永於(1)警詢證稱：「我當時在對面便利商店
    買礦泉水在喝水休息，這時我看見有一名男子騎機車停在中壢市○○路○段一四
    八號旁之電線桿，接著該名男子就進入屋內，過了五分鐘，該名男子就離開屋子
    騎車走了：：穿白上衣、黑短褲，：：：所內警方查獲之寅○○，經我指認無誤
    ，就是於九十一年八月二日凌晨：：：進入中壢市○○里○○路○段一四八號屋
    內縱火之嫌犯」（見偵字第一四一０七號卷一第十六頁反面、第十八頁反面），
    (2)偵查中證稱：「約十二點半到一點之間，我在便利商店坐，我見一個人從曾家
    出來，曾家就起火了：：：」（見相字卷第二三頁），(3)原審調查時結證稱：「
    我剛下班在附近的便利商店買礦泉水喝也在那邊跟不認識的人聊天，聊天的過程
    中，我就看到對面的那棟房屋一樓內有火，一樓是停車的地方所以沒有門，所以
    我就看到，我原本以為人家在烤肉，但後來有看到壹個人出來他騎機車往新屋方
    向走，之後火變大了，我有看到那個人有騎機車回來：：我確定是同一部機車，
    那人回來看一下又騎機車走了：：我並沒有幫忙救火，因為火很大」、「（你在
    警訊明確指認被告就是縱火的嫌犯這部分是否實在？）是，沒錯」、「（你有看
    清楚那個縱火的人就是被告嗎？）是，確定是被告」（見原審卷第七十一頁、第
    七十二頁）。
、被害人（即
    「（被燒燬何物？）小貨車車頭，三台機車，一樓的家具」、「：：我兒子曾照
    翔因吸入性灼傷：：送醫急救而死亡，我妻子乙○○、弟弟辛○○、弟媳丙○○
    、姪女庚○○他們都有吸入性：：傷，一樓車庫全毀、ＢＬ六六七二號車及三部
    機車均被燒燬」（見相卷第二十三、第一四Ｏ一七號卷二第一一七頁）。
、內部燒燬情形：「一樓前側南端西邊處（即櫃子）及一樓前側南端東邊處（即工
    作台）各有一處不相連貫之起火點」此有火災現場勘查紀錄及原因判斷書、鑑定
    報告、現場照片在卷可查（見偵字第一四一Ｏ七號卷二第一Ｏ九頁以下第一三二
    頁字第一四四頁），足認被告係接續在二處放火引燃，且屋內物品已經獨立延燒
    。
３、被告於附表編號三所示時間、地點縱火後，因被及時發現而撲滅過程：
、被害人（即
    撲滅後，我到後面空地看，看到壹個平頭男子騎機車，右小腿有刺青，：：」（
    見相卷第六頁反面）。(2)、於原審調查時證述：「我當時在睡覺，醒來後看到很
    多煙，我在二樓睡覺，走到一半時一樓樓梯下半截都起火，我看到母親在救火，
    我聽到屋後有摩托車聲音，我就出去看到被告（當庭指認）騎著摩托車，：：係
    放在該處廢棄椅子燒起來」、「（你看到騎摩托車的被告他的行車動線是很穩定
    還是左右搖搖擺擺的樣子？）很穩：：他騎走時車子也騎的很穩」（見原審卷第
    一二一頁、第一二二頁）。
、內部燒燬情形：「車庫東側北端處（即藤椅等雜物處）及廚房西側南端處（即樓
    梯扶手處）此有火災現場勘查紀錄及原因判斷書、鑑定報告、現場照片在卷可查
    （見偵字第一四一Ｏ七號卷二第四十六頁、第五十九頁正面、反面），足認被告
    係接續在二處放火引燃屋內物品已經獨立延燒。
４、被告於附表編號四所示時間、地點縱火後，因被及時發現而撲滅過程：
、證人（即被害人）癸○○於原審證述：「（你住處哪邊起火？）車庫，車庫是跟
    我的住家緊鄰在一起：：，我住宅的門就在車庫裡面，我們進出都從車庫，：：
    有火苗竄入，屋內裝潢有受損，：：當時我在睡覺，是我媽媽叫我起來，煙有灌
    進家裡，」、「（家裡有幾人？）我及媽媽住」（見原審卷第一九四頁反面、第
    一九五頁）
、內部燒燬情形：如附表編號四所載此有火災現場勘查紀錄及原因判斷書、鑑定報
    告、現場照片在卷可查（見偵字第一四一Ｏ七號卷一第二Ｏ一頁以下、第二一二
    頁、同上卷二第八十六頁以下、第一Ｏ二頁至第一Ｏ三頁）。
５、被告放火時，附表編號一所示之該屋雖係屋主壬○○○出租予劉邦琳使用，斯時
    因承租劉邦琳在大陸屋內根本無人，被告放火之時又無人在屋內逗留，惟該屋並
    非孤立自存之獨棟建築，而係與隔鄰房屋毗鄰相連，櫛次鄰比，此有附於卷存桃
    園縣消防局九十一年八月一日所製火災原因調查報書之現場相關位置圖及火場外
    貌照片二幀可證（見偵字第一三五七四號卷第六六頁、七一頁），且該屋之隔鄰
    係屬住宅乙情，此有證人（即桃園縣平鎮市○○路雙連二段一六八號之住戶）陳
    耀金上開證述可查，足認各屋之權屬及使用狀況雖為獨立，然建築型式既屬連棟
    ，則通體觀之，在結構及物理性質上，各屋均無防火牆或防火巷相隔，顯已結合
    成渾然一體不可分割之整體建物，就公共安全而言，各屋間實具有不可分性，是
    以在附表編號一所示該屋放火應與對整體連棟建築放火無異，而該屋之隔鄰既為
    現供使人之住宅，因之，被告此次放火之標的物自不失為現供人使用住宅之性質
    （最高法院八十一年度台上字第二七三四號判決意旨參照）。又附表編號二所示
    之該屋係供屋主己○○及母曾李美妹、妻乙○○、長子曾照庭、次子曾照翔、弟
    辛○○、弟媳丙○○、姪女庚○○等人住用，附表編號三、四則分別係供子○○
    與母親、癸○○與母親居住；又依卷存前述各屋之照片，由外觀視之，輕易可知
    各該屋係屬現供人使用住宅之性質，又被告係身心健全之成年人（行為時並無精
    神喪失或心神耗弱理由詳後述），查上開地點均係距離被告住處僅須騎機車一、
    二分鐘，應係被告平日活動可及之範圍，被告應知放火處悉屬現供人使用之住宅
    ，再參以各屋如附表編號一至四所示起火點若非在客廳、廚房，即為與該屋具有
    整體不可分離關係而屬該屋構成部分之工作間、車庫，據此顯見被告係深入他人
    宅內放火，且於目睹起火燃燒後快速騎機車逕自離去，其中附表編號一至三均在
    二處接續放火引燃雜物，又當附表編號二所示處所引起大火正在救火期間被告又
    騎機車折返觀看，足認被告於放火之際對各該住宅將生遭火燒燬之結果，自屬已
    有認識，則被告在附表編號一至四所為，係故意放火燒燬現供人使用之住處之犯
    意，又被告放火雖欲燒燬附表編號一至四所示之現供人使用之住宅，惟其所放之
    火勢幸悉經適時撲滅始未釀成巨災，僅造成附表「燒損情形」欄所示之損害，各
    屋之結構皆未受損，效用未失等情，有前述卷存桃園縣消防局製作之「火災原因
    調查報告書」附卷可稽，是以被告所為此部分犯行應係僅止於未遂，應可認定。
(二)、被告於附表編號五所示時間、地點縱火後，因被及時發現而撲滅過程：
、證人（即目擊證人）王唐貴妹於警詢證稱：「當時我看到一名男子騎機車在附近
    繞來繞去，然後在工廠門前停下來伸手在點燃東西：：我就趕快叫我兒子黃振錩
    起來滅火：：：經當場指認（即寅○○）是我所看到的男子」（見偵字第一四一
    ０七號卷第二一頁及反面）。
、證人（即王唐貴妹之子）黃振錩證述：於警訊：「寅○○有在火警現場騎機車
    徘回巡視兩趟」（見相卷第八頁）；原審證述：「：：在救火的過程中有看到
    壹個人騎機車繞回來看一下就走掉，過了二、三分鐘又回來看了一下後來又走了
    ，那人就是被告（當庭指認）我母親有跟我講說有看到那個人，那個人是用打火
    機點火的，當時我有叫那個人但他不理我就走掉了」（見原審卷第一一九頁、第
    一二Ｏ頁）。
、燒燬情形：「大門外南側空地之塑膠雜物有受火熱不等程度之燒損，廠房內部則
    未受波及」，起火點在大門外側空地道路旁，此有火災現場勘查紀錄及原因判斷
    書、鑑定報告、現場照片在卷可查（見偵字第一四一Ｏ七號卷一第一四七頁以下
    、第一五八頁、同上卷二第六十五頁、第七十八頁）。
、按刑法上第一百七十五條第一項放火燒燬住宅以外他人所有物罪中，有關「致生
    公共危險」之要件，並不須已達到發生實害之程度，亦即，就客觀事實，依據一
    般人之觀念，凡放火燃燒之情形，有延燒其他物危險之存在，即足以成立本罪。
    查被告在附表編號五所為，被告雖僅點火燃燒堆置於工廠大門外南側空地上，屬
    工廠負責人朱興能所有之塑膠雜物，惟其點火處係緊鄰該工廠，此有該處起火場
    所平面圖及起火處照片在卷可參（見偵字第一四一０七號卷二第七八頁、第八十
    頁及反面），工廠附近且有住家，此據鄰近居民黃振錩於本院調查時結證甚明（
    見本院九十一年十二月二十四日訊問筆錄），因之，被告引發之火勢顯有延燒至
    該工廠並波及附近住家之虞，因而致生公共危險，事屬當然。
(三)、被告放火燒燬附表編號一至四所示現供人居住使用之住宅，附表編號二住宅內睡
    覺之曾照翔斯時因逃生不及致受有吸入性灼傷、重度一氧化碳中毒併急性呼吸衰
    竭之傷害死亡，其他之住戶居民因火災及時被發現且及時逃避而倖免於難，被告
    所為係不確定殺人之故意，事證如下：
、按行為人對於構成犯罪之事實，預見其發生而其發生並不違背其本意者，以故意
    論，刑法第十三條第二項定有明文；又刑法上過失犯之成立，應以不注意於可以
    預知之事實為要件，若對於構成犯罪之事實，已預見其能發生，又無確信其不能
    發生之情形，係故意而非過失（最高法院二十年非字第四時候判例參照）；又若
    明知有此結果而悍然為之，亦不得謂係過失（最高法院五十年台上字第一六九０
    號判例參照）。
、查本件被告預見深夜在附表編號一連棟一體之集合住宅中放火將延燒兩旁之現供
    人使用之房屋內現有居住之人，又現供人使用如附表二、三、四所示處所內係有
    人居住，竟或利用深夜屋內人已經入睡或清晨屋內多數人仍屬於休息狀態中，在
    火引燃延燒受阻，若反應不及而不能及時逃生，經由吸入濃煙而引起一氧化碳中
    毒死亡之結果，應非不能預見，被告竟選擇以此方式放火，仍予容認，且於引燃
    起火後，立即騎機車逃離現場，甚至，眾人正救火之際又騎機車折返觀看並未參
    與救火行動，足認被告以放火延燒方式使被害人發生被火燒死結果，亦不違背其
    本意，被告所辯，並無以放火殺人不確定故意，顯係卸責之詞。
、被告先後所為附表一、二、三、四之所示時間、地點放火，附表一、三、四之被
    害人，均能及時逃出，另附表二處所睡覺之己○○、曾李美妹、乙○○、曾照庭
    、辛○○、丙○○、庚○○，均能及時逃生而倖免一死，僅乙○○、辛○○、丙○○、庚○○各受有輕微吸入性嗆傷之傷害，此分據己○○、乙○○於警詢述明
    （見偵字第一四一０七號卷第十四頁反面、見相字卷第四十五頁、第四六頁反面
    ），且有載明乙○○傷情之壢新醫院診斷證明書一份附卷足證，此部分被告所為
    不確定故意殺人之舉固未得逞，惟居住在附表二之曾照翔，則因逃生不及致受有
    吸入性灼傷、重度一氧化碳中毒併急性呼吸衰竭之傷害，經送醫急救後於同日凌
    晨二時四十七分因一氧化碳中毒，窒息死亡，有卷存壢新醫院診斷證明書一份及
    檢察官會同法醫相驗曾照翔屍體後製作之勘驗筆錄、相驗屍體證明書、驗斷書各
    一份及相驗照片三幀為佐，被害人曾照翔之死亡顯肇因於被告之放火行為所致，
    對之，被告自應對其餘倖存者，則應負殺人未遂罪。
(四)、關於事實欄四所載被告竊盜部分，迭據被告於警訊、偵審坦承在卷，並供述竊得
    之被害人劉春良之現金已經用罄（見偵字第一四一Ｏ七號卷(一)第十一頁反面），
    核與被害人戊○○、劉春良及證人丁○○分別於原審調查時指述或證述相符（見
    原審卷第六十八頁、第一一六頁、第一一七頁），並有戊○○領回收銀機一台及
    四十五元所出具之贓物領據一紙、盜贓照片二幀附卷可按，堪認前述被告自白此
    竊盜犯行部分事實，應可認定。
(五)、被告辯稱所為上開犯行「事前已吸食強力膠」，或「騎機車時，一邊騎機車邊吸
    食強力膠」致於行為時皆處於意識不清、不明之狀態云云。
、被告於案發當日上午十時許在警訊時，均能清楚說明如何先後在附表二至五之處
    所放火各節（見偵字第一四一Ｏ七號卷(二)第一二二頁），核與事後勘查結果判定
    上開放火處及起火點相符，且另以被告進入附表編號一至四有人居住處所放火，
    均選擇在供人進出之重要入出口處引燃雜物放火，其中附表編號一至三，屋內二
    處不連貫之起火點，顯係接續在不同處所引燃，又被告於犯罪後立即離開現場，
    顯然認知所為係不法行為恐被發現所為之正常反應，足認被告如何於附表一至五
    各處所為之放火，被告在放火之時短暫時間內所為判斷並與常人無異。
、又參以被告為本案犯行時均騎機車，其中於附表編號三、五處所縱火後，立即騎
    機車逃離現場，斯時被告騎機車很穩，業經目擊證人黃振錩、子○○證述在卷，
    又被告於附表編號二、五處放火後，甚且騎機車折返現場觀看火災，此經目擊證
    人溫吉永、王唐貴妹證述在卷，均詳如前述，按犯罪者，於犯罪後返回犯罪現場
    係除為瞭解犯罪結果外，並為折返查看現場是否有遺留證物可能被發現而可以試
    圖湮滅以避免被查獲犯行，此係犯罪者犯罪後正常之心理反應，依據被告再度折
    返犯罪現場之舉止，堪認被告當時與一般犯罪者，事後反應情形相符，又參以騎
    駛機車者須具備一定之平衡感及複雜、靈敏之肢體反應動作，應須保持極佳之注
    意力以掌握路況方能順利、平穩在路上行進，不偏移，不搖晃，依據目擊證人黃
    振錩、子○○上開證述，足證被告當時不可能一邊騎機車，一邊雙手搓揉塑膠袋
    而吸食強力膠，且當時被告並未出現吸食強力膠後神識昏昧之情狀，當堪認定。
、證人戊○○於警詢證稱：「開啟鐵門後，發現有一名男子（指被告）走進店內，
    我就問對方要做什麼，而該男子卻置之不理，我就告訴那名男子先看看要吃什麼
    ，而我則走到店後之工作間工作，待我回過頭走回店裡，就發現櫃台上之收銀機
    不見了」等語（見偵字第一三五七四號卷第十八頁反面、第十九頁），於原審調
    查時且結證稱：「（我逮到被告時，他只對我說）希望我能夠放過他」等語（見
    原審卷第六十八頁），可見被告係趁戊○○轉身至店後整理物品而無暇顧及店前
    情況時方下手行竊，是此足徵其於竊取收銀機之時，猶能審時度勢，盱衡周遭情
    事，謀定再俟機而動，且為失主逮獲後，尚知大事不妙迅即求饒，據此各端，堪
    認其於行竊之際，要能熟權利弊，明辨得失，善擇利己之道以循，則於斯時，其
    對外在事物之認識力、理解力及基此設定反應方式之行為抉擇力顯然與常人無異
    ，足證被告於本案竊盜前數小時在附表編號一所示之地點放火時，被告之言行舉
    止，應亦無異狀。
、此外，原審將被告送請鑑定結果，認「個案（指被告，以下同）從小便因母親為
    精神病患之故而個性自卑、自我形象不佳。升上國中後，更因結交壞朋友，而出
    現許多問題行為（吸毒、打架、偷竊等），意志力薄弱，從國一開始便因為好奇
    開始染上吸食強力膠之惡習迄今，民國八十年退伍以後開始使用安非他命達數年
    之久。社會化之發展不良，衝動控制力及壓力容忍力差，有時容易受情緒所影響
    ，在人際互動方面較缺乏興趣、社交疏離、人際關係表淺。問案發當時之精神狀
    況，個案表示只記得當天有吸膠，吸膠後發生的事情則完全不記得。但以案發當
    時個案可以在縱火之後騎乘機車迅速逃離現場判斷應無心神喪失或精神耗弱情形
    ，而可推測可能是處於吸食強力膠之後的『去抑制行為』，也無發現在案發當時
    有使個案意志力、判斷力喪失之精神病理存在。：：並認：個案案發當時並無刑
    法上所稱心神喪失或精神耗弱情形」，有桃園榮民醫院精神鑑定報告書及九十三
    年一月十九日桃醫醫字第Ｚ○○○○○○○○○號函附本院卷可參（見原審卷第
    二一二頁、第二四七頁、第二四八頁）。
、綜上可知，被告為本案犯行時，係在行止正常情形所為，被告所辯各節，自無可
    採。
(六)、證人歐陽勇於原審審理時復結證稱：「（我們據循線至被告住處查訪時）我詢問
    他（指被告）晚上的行蹤：：：他有點答非所問，他也交代不出來，我們也不知
    道他是不回答還是怎樣，我們就把這事情嚴重情況告訴他媽媽，我們就請寅○○
    到派出所協助調查，回派出所的路途中有經過第一次報案的失火地點工廠附近就
    是過嶺里那邊，目擊該次火災的民眾剛好在那邊，因為前面剛好發生車禍，巡邏
    車堵在那邊，所以該目擊者就隔著巡邏車的車窗玻璃當場指認被告就是放火的人
    ：：：（這指認的人是否就是事後有到派出所作筆錄的黃振錩？）是：：：（這
    部分是經由黃振錩指認才查到被告的縱火犯嫌？）對」等語（見原審卷第三Ｏ五
    頁），準此，員警顯係根據民眾之指認方查悉被告涉嫌如附表編號二至五所示之
    該四次犯行而非得自於被告之自承，雖附表編號一犯行，被告係在員警未發覺前
    即坦認斯行，此據證人甲○○於本院審理時述明（同見原審卷第二九九頁），惟
    依後述，附表編號一至四所示之該四次放火犯行既應依連續犯之例視為一罪，則
    各罪顯未能再分割並各別論擬，因之，就其全盤犯行而言自不合於自首之要件，
    應予敘明。
二、綜上所述，被告所為前開辯詞，均不足採，本件罪證明確，其被訴放火欲燒燬如
    附表編號一至四所示之各宅惟未得逞部分，核犯刑法第一百七十三條三項、第一
    項之放火燒燬現供人使用之住宅未遂罪。於附表編號五所示該次放火燒燬工廠外
    屬他人所有之塑膠雜物致生公共危險部分，係犯刑法第一百七十五條第一項之放
    火燒燬住宅等以外之他人所有物罪。其放火欲殺害附表一屬於整棟集合式兩旁現
    有人居住住宅內之人及附表二之被害人己○○、曾李美妹、乙○○、曾照庭、辛○○、丙○○及庚○○、及即附表三、四所示被害人，因及時逃離而未遂部分，
    係犯刑法第二百七十一條第二項、第一項之殺人未遂罪，曾照翔死亡部分，為犯
    刑法第二百七十一條第一項之殺人既遂罪。再其竊取戊○○、劉春良之財物部分
    ，皆係犯刑法第三百二十條第一項之竊盜罪。其先後四次放火燒燬現供人使用之
    為之，應依連續犯之規定以一罪論並依法僅就法定刑無期徒刑以外之其餘法定刑
    部分加重其刑，至放火燒燬現供人使用之住宅罪之法定刑無期徒刑部分，依法不
    得加重。其係以一放火行為同時觸犯放火燒燬現供人使用之住宅未遂、殺人既遂
    及未遂等三罪，核屬想像競合，此三罪應從一重以殺人既遂罪處斷。另所犯殺人
    既遂、放火燒燬住宅等以外之他人所有物及竊盜此三罪，構成要件則係互異，犯
    意自屬各別，自應分論併罰。再者，刑法第一百七十三條三項、第一項之放火燒
    燬現供人使用之住宅未遂罪與同法第一百七十五條第一項之放火燒燬住宅等以外
    之他人所有物罪，二者客體不同，構成要件即屬有異，並非同一罪名，彼此間要
    無成立連續犯之餘地，公訴人認可構成連續犯云云，容有誤會，應予敘明。又殺
    人犯行，除殺害曾照翔既遂此部分外，餘未遂部分均未據公訴人起訴，惟此既與
    公訴人已起訴部分有想像競合犯裁判上一罪之關係，自為起訴效力所及，本院應
    併予審判。則被告所為放火行為使如附表編號一至四所示之燒損情形，惟刑法上
    之放火罪，其直接被害法益為一般社會之公共安全，雖私人之財產法益亦同時受
    其侵害，但本罪係列入公共危險章內，自以社會公安之法益為重，故被告以一個
    放火行為燒燬上述建築物及財物（含屋內外財物），仍祇論以刑法第一百七十三
    條第一項一罪，而不以其所焚之建物數或財物所有人數，分別定其罪名及罪數（
    最高法院二十一年上字第三九一號判例意旨參照），附此說明。
三、原審認被告被訴之犯罪，事證明確，據以論罪，固非無據，惟查：被告放火時
    ，預見在附表編號一集合式連棟兩旁居所之現有人及附表編號三、四所示之被害
    人會因吸入濃煙發生死亡結果，此部分殺人未遂部分，原審未予認定，即有未合
    ，附表編號一至四屋內被燒損如附表所示之物，原審漏未說明不另論罪之理由
    ，尚嫌疏漏。被告原認放火故意殺人犯意之理由提起上訴，其中關於竊盜及放火
    燒燬他人所有之塑膠雜物，致生公共危險二罪，為無理由，應予駁回，另關於故
    意殺人部分，惟原判決關於故意殺人部分，既有上開可議之處，關於故意殺人及
    定應執行之刑部分，應予撤銷，爰審酌被告僅因其妻不貞之舉，竟不循法律正道
    謀取解決，為圖洩恨，詎四處縱火累及無辜，造成社會不安，人心惶惶，無處防
    範致使社會大眾生命財產安全遭受嚴重威脅，更有一人因此喪命，是見其犯行之
    危害極鉅，已有多次犯罪前科，素行不良，復係於甫假釋出獄後不久即犯本件各
    罪，顯見服刑未能使之知錯改過並遵崇法律，惡性深重及其放火、竊盜各犯行之
    次數、竊取財物之價值，事後委由父丑○○出面與己○○、乙○○達成和解，賠
    償曾照翔死亡之損害共一百三十萬元，致乙○○表示不予追究，有桃園縣平鎮市
    調解委員會調解書影本二份在卷可按，另已賠償被害人癸○○之損害，此有調解
    筆錄在卷可查（見原審卷第五十一頁），審酌被告犯後坦認大部分犯行，由此嗣
    後處事之各端，可認其尚存一絲良知、人性等情狀，就其所犯故意殺人部分判處
    如主文第二項所示，並定其如主文第三項所示應執行無期徒刑及諭知褫奪公權終
    身。
四、扣案藍色及紅色打火機各一只，皆屬被告所有，藍色打火機係供附表編號一該次
    放火之用，紅色打火機則係供其餘四次放火之用，此各情均經被告承明在卷，因
    之，自亦堪認該只紅色打火機亦為供殺人之用。右述二只打火機悉屬供犯罪所用
    之物，爰均依刑法第三十八條第一項第二款規定，併予宣告沒收。
據上論斷，應依刑事訴訟法第三百六十九條第一項前段、第三百六十八條、第二百九
十九條第一項前段，第五十六條、第一百七十三條第一項、第三項、第一百七十五條
第一項、第二百七十一條第一項、第二項、第三百二十條第一項、第五十五條、第五
十一條第四款、第三十七條第一項、第三項、第三十八條第一項第二款，罰金罰鍰提
高標準條例第一條前段，判決如主文。
本案經檢察官羅榮乾到庭執行職務。
中   華   民    國        九十二       年        九       月    十七    日
                              台灣高等法院刑事第二十三庭
                                  審判長法  官  黃  瑞  華
                                        法  官  陳  坤  地
                                        法  官  王  淑  滿
右正本證明與原本無異。
如不服本判決，應於收受送達後十日內向本院提出上訴書狀，其未敘述上訴之理由者
並得於提起上訴後十日內向本院補提理由書（均須按他造當事人之人數附繕本）。
                                        書記官  陳  思  云
中   華   民    國        九十二       年        九       月    十七    日
附錄：本案論罪科刑法條全文
刑法第一百七十三條
放火燒燬現供人使用之住宅或現有人所在之建築物、礦坑、火車、電車或其他供水、
陸、空公眾運輸之舟、車、航空機者，處無期徒刑或七年以上有期徒刑。
失火燒燬前項之物者，處一年以下有期徒刑、拘役或五百元以下罰金。
第一項之未遂犯罰之。
預備犯第一項之罪者，處一年以下有期徒刑、拘役或三百元以下罰金。
刑法第一百七十五條第一項
放火燒燬前二條以外之他人所有物，致生公共危險者，處一年以上七年以下有期徒刑
。
刑法第二百七十一條
殺人者，處死刑、無期徒刑或十年以上有期徒刑。
前項之未遂犯罰之。
預備犯第一項之罪者，處二年以下有期徒刑。
刑法第三百二十條第一項
意圖為自己或第三人不法之所有，而竊取他人之動產者，為竊盜罪，處五年以下有期
徒刑、拘役或五百元以下罰金。
附表
┌─┬──────┬──────┬────┬──────┬───────┐
│  │  時  間    │  地    點  │被害人  │  起火點    │  燒損情形    │
├─┼──────┼──────┼────┼──────┼───────┤
│一│九十一年七月│桃園縣平鎮市│屋主湯葉│一樓客廳北側│一樓客廳內部物│
│  │二十三日凌晨│民族路雙連二│翠玉惟出│東端（即客廳│品、天花板及牆│
│  │三時五十六分│段一七０號  │租予劉邦│電視櫃電視機│壁分別受熱、變│
│  │許          │            │琳充為辦│右側）及客廳│色、碳化不等程│
│  │            │            │公室之用│西側處（即茶│度之燒損，一樓│
│  │            │            │（集合式│几與桌子間之│騎樓、廚房、浴│
│  │            │            │連棟兩旁│沙發）二個起│廁、及二樓、三│
│  │            │            │之現住人│火點（見偵字│樓均僅受煙燻，│
│  │            │            │）      │第一三五七四│客廳北側起火點│
│  │            │            │        │號卷第五十二│燒燬之物品為電│
│  │            │            │        │頁、第六十七│視櫃（木櫃）東│
│  │            │            │        │頁）        │側受熱、變色、│
│  │            │            │        │            │碳化、燒失情形│
│  │            │            │        │            │嚴重，客廳西側│
│  │            │            │        │            │起火點燒燬椅子│
│  │            │            │        │            │受熱、變色、碳│
│  │            │            │        │            │化、燒燬情形嚴│
│  │            │            │        │            │重，椅墊燒穿，│
│  │            │            │        │            │燒燬面積共約三│
│  │            │            │        │            │十平方公尺    │
├─┼──────┼──────┼────┼──────┼───────┤
│二│九十一年八月│桃園縣中壢市│己○○、│一樓前側南端│一樓前側與中央│
│  │二日凌晨二時│民族路五段一│、曾李美│西邊處（即櫃│一側南端內部物│
│  │十四分許    │四八號      │、乙○○│子）及一樓前│品、屋頂及牆壁│
│  │            │            │、曾照庭│側南端東邊處│分別受火熱不等│
│  │            │            │、曾照翔│（即工作台）│程度之燒損，一│
│  │            │            │、辛○○│（二個起火點│樓車庫全毀、Ｂ│
│  │            │            │、丙○○│見偵字第一四│Ｌ-六六七二號 │
│  │            │            │、庚○○│一Ｏ七頁第一│車及三部機車被│
│  │            │            │        │二五頁）    │燒燬，燒燬面積│
│  │            │            │        │            │共約九十平方公│
│  │            │            │        │            │尺            │
├─┼──────┼──────┼────┼──────┼───────┤
│三│九十一年八月│桃園縣中壢市│黃徐美惠│車庫東側北端│車庫東側北端處│
│  │二日上午六時│過嶺里二鄰八│、子○○│處（即藤椅等│之藤椅等雜物及│
│  │四十五分許  │之六十號    │        │雜物處）及廚│廚房西側南端即│
│  │            │            │        │房西側南端處│樓梯扶手處之雜│
│  │            │            │        │（即樓梯扶手│物受火熱不等程│
│  │            │            │        │處）起火點二│度之燒損      │
│  │            │            │        │處（見偵字第│              │
│  │            │            │        │一四一Ｏ七號│              │
│  │            │            │        │卷第一九三頁│              │
│  │            │            │        │）          │              │
├─┼──────┼──────┼────┼──────┼───────┤
│四│九十一年八月│桃園縣中壢市│癸○○、│車棚東側雜物│車棚內部物品及│
│  │二日上午七時│過嶺里一鄰四│及母親  │處          │車號ＫＨ－三二│
│  │四分許      │之六號      │        │            │八七號廂型車、│
│  │            │            │        │            │ＨＲ－二三七０│
│  │            │            │        │            │號小貨車分別受│
│  │            │            │        │            │火熱不等程度之│
│  │            │            │        │            │燒損，燒損面積│
│  │            │            │        │            │約十五平方公尺│
├─┼──────┼──────┼────┼──────┼───────┤
│五│九十一年八月│桃園縣中壢市│朱興能  │大門外南側空│大門外南側空地│
│  │二日凌晨二時│過嶺里一鄰四│        │地（見偵字第│之塑膠雜物有受│      │之塑膠雜物有受│
│  │三十分許    │之五二號之紡│        │一四一Ｏ七號│火熱不等程度之│
│  │            │紗工廠      │        │卷第一五八頁│燒損，廠房內部│
│  │            │            │        │）          │則未受波及    │
└─┴──────┴──────┴────┴──────┴───────┘


司法院資訊處製作；財團法人民間司法改革基金會備份。
